臺灣雲林地方法院民事判決
                                      109年度訴字第759號
原      告  鍾偱    

訴訟代理人  廖元應律師
被      告  鍾春炎  

            鍾足    

            鍾滿    
兼  上二人
訴訟代理人  鍾金約  
被      告  鍾銘章  
            鍾振昌  
兼  上二人
訴訟代理人  鍾淑芬  


被      告  廖美珠  
上列當事人間分割共有物事件，本院於民國110年4月16日言詞辯
論終結，判決如下：
    主  文
兩造共有坐落雲林縣○○鎮○○段000地號，面積2,878平方公尺之土
地，其分割方法為如附圖即雲林縣西螺地政事務所複丈日期民國
109年12月28日土地複丈成果圖所示：編號A，面積2,278平方公
尺之土地分歸被告鍾金約、被告鍾春炎共同取得，依被告鍾金約
應有部分2278分之900、被告鍾春炎應有部分2278分之1378之比
例保持共有；編號B，面積600平方公尺之土地分歸原告、被告鍾
金約、被告鍾春炎、被告鍾足、被告鍾滿、被告鍾銘章、被告鍾
振昌、被告鍾淑芬、被告廖美珠共同取得，保持公同共有。被告
鍾金約、被告鍾春炎應補償原告、被告鍾金約、被告鍾春炎、被
告鍾足、被告鍾滿、被告鍾銘章、被告鍾振昌、被告鍾淑芬、被
告廖美珠之金額如附表三所示。
訴訟費用由兩造按附表一所示比例負擔。
    事實及理由
一、被告廖美珠經合法通知，未於最後言詞辯論期日到場，核無
    民事訴訟法第386 條所列各款情形，爰依原告之聲請，由其
    一造辯論而為判決。
二、原告起訴主張略以：
  ㈠坐落雲林縣○○鎮○○段000地號土地（下稱系爭土地）為特定農
    業區之農牧用地，面積2,878平方公尺，由兩造共有，應有
    部分如附表一所示，兩造就系爭土地未訂有不能分割之期限
    ，亦無因物之使用目的不能分割情事，且共有人間無法達成
    協議，依民法第823 條第1 項規定，原告自得隨時請求分割
    系爭土地。
  ㈡本件如將系爭土地依附圖即雲林縣西螺地政事務所複丈日期
    民國109年12月28日土地複丈成果圖（下稱附圖）所示方案
    分割，符合大部分共有人之意願，且如有價值增減以鑑價補
    償，對全體共有人核屬公允、適當之方案，綜上，聲明：如
    主文第1項所示。
三、被告辯以：
  ㈠被告鍾金約、被告鍾春炎、被告鍾足、被告鍾滿、被告鍾銘
    章、被告鍾振昌、被告鍾淑芬：對附圖及鑑價報告均無意見
    。
  ㈡被告廖美珠未到庭，亦未提出書狀作何聲明或陳述。
四、本院之判斷：
  ㈠按各共有人，除法令另有規定外，得隨時請求分割共有物。
    但因物之使用目的不能分割或契約訂有不分割之期限者，不
    在此限。共有物之分割，依共有人協議之方法行之。分割之
    方法不能協議決定，或於協議決定後因消滅時效完成經共有
    人拒絕履行者，法院得因任何共有人之請求，命以原物分配
    於各共有人。以原物為分配時，因共有人之利益或其他必要
    情形，得就共有物之一部分仍維持共有。民法第823 條第1
    項、第824 條第1 項、第2 項第1 款前段、第4 項分別定有
    明文。查系爭土地為特定農業區之農牧用地，面積2,878平
    方公尺，由兩造共有，應有部分如附表一所示，有系爭土地
    登記第一類謄本在卷可憑（見本院卷第71至75頁），而原告
    主張兩造就系爭土地並無不為分割期限之約定，亦無使用目
    的上不能分割之情事，兩造無法達成分割協議之事實，未見
    被告就此爭執，堪認為真實，則原告依上開規定，訴請裁判
    分割系爭土地，核屬有據，應予准許。
  ㈡次按共有人因共有物分割之方法不能協議決定，而提起請求
    分割共有物之訴，應由法院依民法第824 條命為適當之分配
    ，不受任何共有人主張之拘束；惟定共有物分割之方法，固
    可由法院自由裁量，但仍應斟酌各共有人之意願、共有物之
    性質、價格、分割前之使用狀態、經濟效用、分得部分之利
    用價值及全體共有人之利益等有關情狀，定一適當公平之方
    法以為分割（最高法院74年度第1 次民事庭會議決議( 二)
    、49年台上字第2569號判決、96年度台上字第108 號判決意
    旨參照）。經查：
  ⒈系爭土地東側及北側均臨可供車輛通行之道路，系爭土地目
    前由被告鍾金約使用，種植水稻，南側隔田埂為一雜草地與
    鄰地即同段511地號土地相鄰等情，業據本院於109年11月26
    日會同兩造及地政人員履勘現場屬實，製有履勘筆錄、現場
    照片在卷可佐（見本院卷第105至117頁），堪認為真。
  ⒉系爭土地如依附圖所示方式分割，將編號A，面積2,278平方
    公尺之土地分歸被告鍾金約、被告鍾春炎共同取得，依應有
    部分2278分之900、2278分之1378比例保持共有；將編號B，
    面積600平方公尺之土地分歸原告、被告鍾金約、被告鍾春
    炎、被告鍾足、被告鍾滿、被告鍾銘章、被告鍾振昌、被告
    鍾淑芬、被告廖美珠共同取得，保持公同共有，符合大多數
    共有人之意願，且依雲林縣西螺地政事務所110年4月14日雲
    西地二字第1100001571號函內容所示：「...二、依據農業
    發展條例第16條第1項第3、4款規定：本條例中華民國八十
    九年一月四日修正施行後所繼承之耕地，得分割為單獨所有
    、本條例中華民國八十九年一月四日修正施行前之共有耕地
    ，得分割為單獨所有。三、經查旨揭土地係屬特定農業區之
    農牧用地，現土地所有權人鍾金約（權利範圍：2878分之90
    0）、鍾春炎（權利範圍：2878分之1378）為民國89年以前
    所取得，鍾足等9人（權利範圍：公同共有2878分之600）為
    民國89年以後所繼承，依據說明二所述規定至多可分割為3
    筆。四、次查本所於109年12月28日檢送分割方案（甲案）
    係將上開土地分割為2筆，未超過說明三所述最大可分割筆
    數，得予辦理登記。另依據本方案判決確定並向地政機關辦
    理分割登記後，A部分共有人無法再分割為單獨所有；B部分
    若辦理共有型態變更，由公同共有變更為分別共有，則可依
    據農業發展條例第16條第1項第3款分割為單獨所有，併予敘
    明。」等語（見本院卷第273至274頁），堪認附圖所示分割
    方式亦符合法律規定，則系爭土地如依附圖所示方式分割，
    合於分割前使用狀況及分割後各部分經濟效用，且不違大多
    數共有人之意願，堪認符合全體共有人利益，應為適當、公
    允之分割方法。
  ㈢再按共有物之原物分割，依民法第825條規定，係各共有人就
    存在於共有物全部之應有部分，互相移轉，使各共有人取得
    各自分得部分之單獨所有權。故如共有物之價值因位置不同
    而有差異，因原物分割而取得之價值較其應有部分折算價值
    為多者，即應以金錢補償其分配價值較少之共有人。如分配
    較多及較少之共有人均為多數時，為期公平，並符上開共有
    物應有部分互相移轉之原則，該每一分配較多之共有人即應
    就其補償金額，對於分配較少之共有人全體為補償，並依各
    該短少部分之比例，定其給付金額（最高法院87年度台上字
    第28號判決意旨可參）。本件系爭土地依附圖所示分割結果
    ，各共有人分配位置不同，價值恐有差異，依民法第824條
    第3項規定，自有以金錢補償之必要。經本院囑託卓越不動
    產估價師事務所就附圖所示編號A、B區塊土地進行估價，該
    估價師事務所以比較法求取系爭土地適當價格，並依此價格
    為基礎，與其他宗地及擬分割地比較、分析及調整其個別條
    件之異質性，求得其各宗地之適當價格，核其估價方式堪稱
    公允、適當，應屬可採，經鑑價後，各區塊價值及兩造分割
    前、後土地之價值互有增減如附表二，而每一分配較多之共
    有人即應就其補償金額，對於分配較少之共有人全體為補償
    ，經計算後，如附表三所示。 
五、末按因共有物分割、經界或其他性質上類似之事件涉訟，由
    敗訴當事人負擔訴訟費用顯失公平者，法院得酌量情形，命
    勝訴之當事人負擔其一部，民事訴訟法第80條之1 定有明文
    。分割共有物之訴，本質上屬無訟爭性之非訟事件，兩造本
    可互換地位。本件原告起訴雖於法有據，但被告之應訴實因
    訴訟性質所不得不然，本院認為訴訟費用由敗訴當事人負擔
    ，顯失公平，而應由兩造依其應有部分之比例分擔，較為公
    允，爰諭知如主文第2 項所示。
六、本案事證已臻明確，兩造其餘主張與攻擊防禦方法，經核均
    與本案判決結果無影響，爰不一一審酌，附此說明。
七、訴訟費用負擔之依據：民事訴訟法第80條之1。
中　　華　　民　　國　　110 　年　　4 　　月　　27　　日
                  民事第二庭    法  官  洪儀芳

以上正本係照原本作成。
如對本判決上訴，須於判決送達後廿日內向本院提出上訴狀。如
委任律師提起上訴者，應一併繳納上訴審裁判費。
中　　華　　民　　國　　110 　年　　4 　　月　　27　　日
                                書記官　林左茹

附表一
編號 共有人 應有部分 訴訟費用負擔之比例 1 鍾春炎 2878分之1378 2878分之1378 2 鍾金約 2878分之900 2878分之900 3 鍾金約 2878分之600 （公同共有） 2878分之600 （連帶負擔）  4 鍾足   5 鍾偱   6 鍾滿   7 鍾銘章   8 鍾振昌   9 鍾淑芬   10 廖美珠   11 鍾春炎   

附表二
編號 所有權人 原權利範圍 分割前總價 （甲） 分割後附圖上編號 分割後面積 分割後權利範圍 分割後總價 （乙） 差額價金找補 （＝乙-甲） 1 鍾金約 900/2878 2,799,000元 A 2,278㎡ 900/2278 2,821,698元 22,698元 2 鍾春炎 1378/2878 4,285,580元 A  1378/2278 4,320,334元 34,754元 3 鍾金約、鍾足、鍾偱、鍾滿、鍾銘章、鍾振昌、鍾淑芬、廖美珠、鍾春炎 600/2878 （公同共有） 1,866,000元 B 600㎡ 1/1 （公同共有） 1,808,548元 -57,452元 


附表三
應補償人  鍾金約 鍾春炎 總計   22,698元 34,754元 57,452元 受補償人   22,698元  34,754元  57,452元 鍾金約、鍾足、鍾偱、鍾滿、鍾銘章、鍾振昌、鍾淑芬、廖美珠、鍾春炎 57,452元    


附圖：雲林縣西螺地政事務所複丈日期109年12月28日土地複丈
成果圖